臺灣高等法院臺中分院刑事判決　　　　　　　　民國九十年度上訴字第一九九一號
　　上　訴　人　臺灣臺中地方法院檢察署檢察官
　　被　　　告　丙○○
　　被　　　告　戊○○
右上訴人因被告等偽造文書等案件，不服臺灣臺中地方法院中華民國九十年九月二十
一日第一審判決（民國九十年度訴字第七九三號，起訴案號：臺灣臺中地方法院檢察
署民國八十九年度偵字第一○六號），提起上訴，本院判決如左：
    主      文
上訴駁回。
    理      由
一、公訴意旨如附件起訴書所載。
二、公訴人係以：（一）告訴人乙○○及證人李胡素合均指稱被告二人均告知會員陳
    聖熙、黃清耀（已更名為黃定泰）二人已標取會款，然實際上陳聖熙及黃清耀（
    黃定泰）都尚未標取會款而為活會，此已據證人陳聖熙、黃清耀（黃定泰）供明
    ，是被告二人確有偽造陳聖熙及黃清耀（黃定泰）名義之標單冒標向其他會員詐
    取會款之事實。（二）證人李永得已證稱其未參加被告二人所召之互助會，而被
    告戊○○也直承李永得原先有答應參加，但後來表示不參加，所以其就將之承受
    下來並將已成死會之鄭亞蘭部分改由李永得承受，實際上由其負責，而其確有於
    八十七年一月十日以李永得之名義標取會款，而其於八十六年四月份召集互助會
    時，經濟即有問題，是想召集長期之互助會彌補經濟上之困難，則被告二人確有
    偽造李永得名義之標單冒標會款，並以「以會養會」之方式詐取會款之事實。（
    三）被告二人於召集乙、丙二會之後不久即倒會，於參加丁、戊二會之後，隨即
    以高於底標甚多之標金標取會款。綜合上情以觀，足認被告二人明知自八十六年
    四月間起經濟狀況已不佳，無法繳付會款，仍隱匿此項事實，召集或參加他人之
    互助會，致他人陷於錯誤參加渠等所召之互助會而繳付會款於被告二人，或致他
    人允渠等入會遭渠等標取會款，是被告二人自始即有詐欺之意圖。因認被告二人
    觸犯刑法第二百十條、第二百十五條、第三百三十九條之罪嫌云云。
三、被告二人固直承擔任會首召集互助會或參加乙○○、丁○○等人所召集之互助會
    ，然嗣後無法繼續繳納會款而倒會之事實，惟否認有偽造文書或詐欺之犯行，辯
    稱：（一）八十六年四月十日所召集之互助會，原先有四十六個會員，後因有部
    分會員未繳會款，故將原有四十六名會員中之魯穎（參加二會刪除一會）、謝湘
    于、蘇永齡、齊駿騏、丁于濟及鄭亞蘭刪除，剩下四十名會員，而鄭亞蘭實際上
    是於約第六會左右以七千八百元高額標得會款，因標金過高，所以被告戊○○請
    鄭亞蘭不要跟會，以免引起其他會員之恐慌，並由戊○○之弟藍國泉以第二高標
    四千七百元得標，是鄭亞蘭部分實際上非死會。（二）會員李永得原本即有參加
    互助會，被告等也將其名字列入互助會單並發給會員，李永得後來表示不參加，
    不得已而由被告戊○○承受該會代繳會款，其後復以李永得之名義代標會款，故
    此部份並無冒標或詐取會款之行為。（三）上開互助會自第七會起，就由會員王
    福磊之父親以抽籤方式決定何人得標，故其後之標取會款實際上根本無法冒標，
    會員陳聖熙及黃清耀（黃定泰）標取會款部分，均係以抽籤方式標取，而因被告
    等急需用錢，乃與渠等商量改由戊○○之父母鄭德政、藍炳妹得標，因被告等收
    取會款時仍向會員表示係由陳聖熙、黃清耀（黃定泰）標得，致後來被誤認有冒
    標之情形。（四）甲會部分，係自八十六年九月份起會至八十七年四月十五日止
    ，被告等係於八十七年三月份才沒有給付會款，只有二會未付，而乙會部分，係
    自八十六年四月起會至八十九年七月十日止，被告等至八十七年五月份方停標，
    會期已進行一年之久，丙會部分，係自八十六年十一月起會，至八十八年四月十
    五日止，丁會係自八十六年七月十日起會至八十八年二月十日止，被告戊○○在
    八十六年八月十日得標，得標之後仍有繳納死會會款，直至最後九會方未繳納，
    戊會部分，係自八十六年七月十日起會，被告戊○○於八十六年八月標得會款，
    被告丙○○則至八十七年十月十日方標取會款，己會部分係自八十六年十一月十
    日起會，被告戊○○於八十六年十二月得標，嗣仍繼續繳交會款，僅餘十三會未
    繳。被告等若自始即有詐欺之故意，應會於相近之短時期之內，將所有會款標走
    ，而後逃逸，然被告等並未如此，實係受部分會員倒會未繼續繳納會款之影響，
    產生骨牌效應，致被告等無法代支付大額之會款而亦倒會，被告等絕無詐欺之意
    圖。（五）因有會員倒會，才週轉不靈，無詐欺之意思，亦無偽造標單之情事，
    現已與告訴人等成立民事和解等語。
四、查被告等所召集之乙會互助會，關於會員陳聖熙及黃清耀（黃定泰）部分，渠等
    雖未標取會款，然黃清耀證稱其有時親自標會有時委託被告丙○○代為標會，而
    丙○○曾打電話問其是否急需用錢想借用其名義標會，因其當時無急用，預計二
    個月之後才有用到錢，所以告訴丙○○，只要其需用錢的時候被告等籌錢還，就
    可借給被告等標會，另陳聖熙亦證稱被告丙○○曾打電話向其稱丙○○之岳母急
    需用錢，因其與丙○○是好朋友，所以並未向丙○○表示拒絕，依證人黃清耀（
    黃定泰）、陳聖熙之證述，可知被告等以渠等之名義標會，並無冒標之情形。而
    關於會員李永得部分，李永得供稱其自八十二年間起就開始跟被告等所召集之互
    助會，乙會部分其原也參加，但繳了會頭錢拿到會單之後，其覺得比以前所跟之
    互助會每會約二十位會員多出很多，所以在被告等前往收取第二次會款時，其向
    被告等說可不可以不參加，也沒給第二次之會錢，至於被告等有無說其既然已交
    會頭錢且會單也已發出，而要以被告等之名義替補其會員之位置或不刪除其會員
    資格而由被告等承受，因時間已久遠其已記不清楚，但其後被告丙○○有告知以
    其名義標取會款之事。依證人李永得之證述，若被告等意欲以李永得之名義詐標
    會款，應不會於以李永得之名義標取會會款之後，猶將以李永得名義標會之事告
    知李永得，而李永得雖稱其表示無意繼續參加之後，不記得被告等是否有告稱要
    以李永得名義繼續參加而實際上由被告等替補負責，然查本互助會係自八十六年
    四月起會，被告等直至八十七年一月十日方以李永得之名義標會，會期已進行十
    個月之久，此期間既仍由被告等負責繳納李永得部分之會款，可知被告等於李永
    得表示無意繼續參加之後，即係以李永得之名義繼續參加而實際上由被告等負責
    會款之繳納，而被告等於以李永得之名義標會之後既隨即告知李永得，可知李永
    得於表示無意繼續參加時，應有同意被告等以李永得之名義繼續進行互助會，而
    由被告等實際負責會款之繳納，否則被告等不會於以李永得之名義標會之後猶告
    知李永得。又李永得係於繳納會頭款之後第二次應納會款之時方表示無意繼續，
    然此時互助會單已登記妥並已發給各會員，一般情形擔任會首者通常都不會收回
    互助會單更改，以免影響其他會員，參以此情，更應認李永得確有同意或未反對
    被告等以李永得之名義繼續參加該互助會。綜上所述，被告等並無公訴人所指之
    冒用會員陳聖熙、黃清耀、李永得名義標取會款之行為，亦無以冒標之手段向其
    他互助會員詐取會款，或在互助會單上虛偽登載不實事項之事實，公訴人所指尚
    非有據。
五、另查被告等係自八十二年間即開始籌組互助會，此由證人即會員李永得之證述可
    以得之，而被告等原係經營不動產及保險生意，並非無資歷，經營生意之人以招
    募互助會之方式籌措資金運用拓展生意，其情形與向金融機關貸款運用無殊，被
    告等既以此方式籌措運用資金，則長期招募互助會乃屬正常，難謂渠等係以「以
    會養會」之方式詐取會款，而被告等既早自八十二年間即開始招募互助會，於五
    年後方因經濟上之困難無法繼續而倒會，此期間所進行之會數應已不計其數，若
    被告等自始即有詐欺之意圖，應係於短期之內即大肆招會、標會並隨即倒會，然
    被告等並未如此，持續進行互助會長達五年之久，足認被告等初始無詐欺之犯意
    ，係因受事業不順之影響而無法繼續進行而倒會，尚難以被告等於招募乙、丙二
    會後未繼續進行及未繼續向會首乙○○、丁○○繳納會款，遽認被告等自始即有
    詐欺之犯意。又被告等於本院審理時已與告訴人等成立民事和解，有調解書二份
    附卷可稽。此外，又查無其他積極證據足資證明被告等犯罪之情事，尚難僅憑被
    害人之指述，遽入被告等於罪。既無足以證明被告等確有犯罪行為之積極證據，
    就犯罪事實能一一為具體之證明；而被害人指述等之間接證據，亦未達到通常一
    般之人均不致有所懷疑，而得確信其為真實之程度，仍有合理之懷疑存在，於心
    證上無從為被告等有罪之確信，被告等犯罪應屬不能證明，自無法為被告等有罪
    之諭知。
六、原審因認被告等之犯罪行為不能證明，而為被告等均無罪判決之諭知，核無不合
    。檢察官上訴意旨仍執陳詞，認被告等有偽造標單冒標及詐欺之行為，指摘原判
    決不當，為無理由，應予駁回。
七、據上論斷，應依刑事訴訟法第三百六十八條，判決如主文。
本案經檢察官甲○○到庭執行職務。
中      華      民      國　    九十一     年     一      月   二十九 　日
                                臺灣高等法院臺中分院刑事第九庭
                                　　　審判長法　官　陳　筱　珮
                                　　　　　　法  官  趙  春  碧
                                　　　　　　法　官  吳　重　政
右正本證明與原本無異。
檢察官得上訴。
被告等不得上訴。
如不服本判決應於收受送達後十日內向本院提出上訴書狀，其未敘述上訴之理由者並
得於提起上訴後十日內向本院補提理由書（均須按他造當事人之人數附繕本）。
　　　　　　　　　　　　　　　　　　　　　　書記官　林  育　德
中      華      民      國　    九十一     年     一      月    三十　　日
                                                                        Ｒ
